---
title: "Árvores de Decisão e Ensembles"
subtitle: "Machine Learning e Deep Learning — Estudo de caso: Brasileirão 2026"
author: "Aula 6"
format:
  revealjs:
    theme: simple
    slide-level: 2
    smaller: true
    scrollable: true
execute:
  echo: true
  warning: false
  message: false
editor:
  markdown:
    wrap: 72
---

# Abertura e dados

## De onde viemos

Na **Aula 5**, construímos um **baseline** de Regressão Logística:

- 1 variável (`saldo_forca`) → AUROC modesto, Kappa baixo
- Depois expandimos para 3 variáveis + Lasso → ganho pequeno
- A regularização zerou `saldo_ataque` — a variável não pagava seu pedágio
- Conclusão: **a fronteira de decisão linear** limita o desempenho

Hoje, vamos quebrar essa limitação com modelos que aprendem **fronteiras
não lineares** — e ainda saem contando quais variáveis importam.

> **Pergunta do dia:** *Para prever a vitória do mandante, o que pesa
> mais para a Floresta Aleatória — o momento recente do time ou a
> vantagem de jogar em casa?*

## O dataset (mesmo da Aula 5)

```{r}
#| label: setup
# Pacotes da Aula 5
library(tidyverse)    # ← manipulação e gráficos
library(tidymodels)   # ← rsample, parsnip, yardstick, tune...
# Pacotes novos da Aula 6
library(rpart.plot)   # ← visualizar a árvore de decisão
library(plotly)       # ← gráficos interativos (ROC animada, tooltips, etc.)
# importância de variáveis: extraída manualmente dos motores (ranger/xgboost)

brasileirao_2026 <- read_csv("brasileirao_2026.csv")

glimpse(brasileirao_2026)
```

- 380 jogos no total; 20 times; cada time joga 19 vezes em casa e 19
  fora
- Jogos com `score == "x"` ainda não aconteceram → ficam de fora do
  treino

## Preparação dos dados

```{r}
#| label: preparacao
jogos <- brasileirao_2026 |>
  filter(score != "x") |>                                    # ← só jogos realizados
  separate(score, into = c("gols_home", "gols_away"),        # ← "2x1" vira 2 colunas
           sep = "x", convert = TRUE) |>
  mutate(
    home_win = factor(
      if_else(gols_home > gols_away, "sim", "nao"),          # ← variável-alvo
      levels = c("sim", "nao")                               # ← 1º nível = evento de interesse
    )
  ) |>
  arrange(date)                                              # ← ordem cronológica importa!

jogos |> count(home_win) |> mutate(proporcao = n / sum(n))
```

O mandante venceu \~46% dos jogos — **mesmo baseline da Aula 5**.

## Divisão treino/teste: split temporal

```{r}
#| label: split
set.seed(7321)
split  <- initial_time_split(jogos, prop = 0.75)   # ← 75% mais antigos = treino
treino <- training(split)                          # ← jan–jul
teste  <- testing(split)                           # ← ago–dez (o "futuro")

c(treino = nrow(treino), teste = nrow(teste))
```

Mesmo split da Aula 5: **sem vazamento temporal** — treinamos no
passado, testamos no futuro.

# Bloco 1 — Engenharia de Atributos

## Por que expandir as features?

Na Aula 5, o modelo linear tinha 3 features de saldo. Hoje, os
algoritmos baseados em árvores **capturam interações não lineares**
naturalmente — mas precisam de **variáveis ricas** para brilhar.

::: callout-note
## "Entra lixo, sai lixo"

Nenhum algoritmo — por mais sofisticado que seja — extrai signal de
dados pobres. A **Engenharia de Atributos** é onde o cientista de dados
mais agrega valor.
:::

Vamos criar **3 grupos** de novas features, todas calculadas **só com o
passado** (sem *data leakage*):

1.  **Forma recente:** média móvel de gols nos últimos 5 jogos
2.  **Aproveitamento mandante vs. visitante:** rendimento específico
3.  **Momento da tabela:** diferença de pontos e saldo de gols

## Ratings: o que já tínhamos (Aula 5)

Reutilizamos os ratings calculados **somente com o treino** (mesmo
código da Aula 5):

```{r}
#| label: ratings
stats_home <- treino |> group_by(time = home) |>
  summarise(jogos = n(),
            pontos = sum(3 * (gols_home > gols_away) + (gols_home == gols_away)),
            gm = sum(gols_home), gs = sum(gols_away))
stats_away <- treino |> group_by(time = away) |>
  summarise(jogos = n(),
            pontos = sum(3 * (gols_away > gols_home) + (gols_away == gols_home)),
            gm = sum(gols_away), gs = sum(gols_home))

ratings <- full_join(stats_home, stats_away, by = "time") |>
  mutate(across(-time, ~ replace_na(.x, 0))) |>
  transmute(time,
            aproveitamento = (pontos.x + pontos.y) / (3 * (jogos.x + jogos.y)),
            gm_medio = (gm.x + gm.y) / (jogos.x + jogos.y),
            gs_medio = (gs.x + gs.y) / (jogos.x + jogos.y))
```

## Aproveitamento mandante vs. visitante

O `aproveitamento` geral mistura casa e fora. Mas jogar em casa é
diferente de jogar fora! Criamos **dois aproveitamentos separados**:

```{r}
#| label: ap-casa-fora
ap_casa <- treino |>
  group_by(time = home) |>                               # ← só jogos como mandante
  summarise(ap_casa = sum(3 * (gols_home > gols_away) +
                          (gols_home == gols_away)) / (3 * n()))

ap_fora <- treino |>
  group_by(time = away) |>                               # ← só jogos como visitante
  summarise(ap_fora = sum(3 * (gols_away > gols_home) +
                          (gols_away == gols_home)) / (3 * n()))
```

::: fragment
Intuição: o Flamengo pode ter 70% de aproveitamento geral, mas **85%
jogando em casa** e só **55% jogando fora**. A árvore pode explorar essa
diferença.
:::

## Forma recente: média móvel de gols

A forma recente é **dinâmica**: muda a cada rodada. Para cada jogo,
olhamos os **5 jogos anteriores** de cada time (excluindo o jogo atual):

```{r}
#| label: team-games
# Cada time aparece 2x por rodada (como mandante e como visitante)
team_games <- bind_rows(
  jogos |> transmute(date, time = home, opp = away,
                     gols_pro = gols_home, gols_contra = gols_away) |>
    mutate(pontos = case_when(gols_pro > gols_contra ~ 3,
                              gols_pro == gols_contra ~ 1, TRUE ~ 0)),
  jogos |> transmute(date, time = away, opp = home,
                     gols_pro = gols_away, gols_contra = gols_home) |>
    mutate(pontos = case_when(gols_pro > gols_contra ~ 3,
                              gols_pro == gols_contra ~ 1, TRUE ~ 0))
) |>
  arrange(time, date) |>                                 # ← ordena por time e data
  group_by(time) |>                                      # ← agrupa por time
  mutate(
    # Cumulativo ATÉ o jogo anterior (lag evita usar o jogo atual)
    pontos_cum     = lag(cumsum(pontos)) |> replace_na(0),
    saldo_gols_cum = lag(cumsum(gols_pro - gols_contra)) |> replace_na(0),
    # Forma recente: média dos últimos 5 jogos (exclui o atual)
    forma_gm = rowMeans(cbind(lag(gols_pro, 1), lag(gols_pro, 2),
                              lag(gols_pro, 3), lag(gols_pro, 4),
                              lag(gols_pro, 5)), na.rm = TRUE),
    forma_gs = rowMeans(cbind(lag(gols_contra, 1), lag(gols_contra, 2),
                              lag(gols_contra, 3), lag(gols_contra, 4),
                              lag(gols_contra, 5)), na.rm = TRUE)
  ) |>
  ungroup() |>
  mutate(across(c(forma_gm, forma_gs), ~ if_else(is.na(.x), 0, .x)))  # ← 1º jogo: sem histórico
```

## Por que `lag()` evita *data leakage*

::: callout-important
## Sem olhar o futuro!

Cada jogo recebe sua forma calculada **apenas com jogos anteriores**.
O `lag()` desloca a série temporal, garantindo que cada jogo só veja os
jogos **anteriores** (do 1º até o 5º antes dele).

O cálculo é feito sobre **todos os jogos realizados** (não só o treino),
mas cada ponto olha só para trás — **não há vazamento**.
:::

Para os jogos do **teste**, a forma usa jogos do treino + jogos
anteriores do próprio teste — exatamente como seria na vida real
(prever a próxima rodada com tudo que já aconteceu).

## Momento da tabela

As duas colunas `pontos_cum` e `saldo_gols_cum` capturam o **momento do
time na classificação** até a rodada anterior:

- `pontos_cum` → pontos acumulados (posição na tabela)
- `saldo_gols_cum` → saldo de gols acumulado (desempate natural)

A diferença entre os dois times nesses indicadores vira feature:

- `dif_pontos` → o mandante está quantos pontos à frente do visitante?
- `dif_saldo_gols` → o mandante tem saldo de gols melhor quanto?

## Juntando tudo: as 11 features

```{r}
#| label: add-features
add_features_full <- function(df, ratings, ap_casa, ap_fora, team_games) {
  # Estatísticas globais por time (do treino)
  df <- df |>
    left_join(ratings, by = c("home" = "time")) |>
    rename_with(~ paste0(.x, "_home"), c(aproveitamento, gm_medio, gs_medio)) |>
    left_join(ratings, by = c("away" = "time")) |>
    rename_with(~ paste0(.x, "_away"), c(aproveitamento, gm_medio, gs_medio)) |>
    left_join(ap_casa, by = c("home" = "time")) |>
    left_join(ap_fora, by = c("away" = "time"))

  # Forma recente e momento da tabela (do histórico, só passado)
  home_stats <- team_games |>
    select(date, time, forma_gm_home = forma_gm, forma_gs_home = forma_gs,
           pontos_cum_home = pontos_cum, saldo_gols_cum_home = saldo_gols_cum)
  away_stats <- team_games |>
    select(date, time, forma_gm_away = forma_gm, forma_gs_away = forma_gs,
           pontos_cum_away = pontos_cum, saldo_gols_cum_away = saldo_gols_cum)

  df |>
    left_join(home_stats, by = c("date", "home" = "time")) |>
    left_join(away_stats, by = c("date", "away" = "time")) |>
    mutate(across(c(ap_casa, ap_fora), ~ replace_na(.x, 0.5))) |>  # ← fallback neutro
    mutate(
      saldo_forca    = aproveitamento_home - aproveitamento_away,  # ← Aula 5
      saldo_ataque   = gm_medio_home - gm_medio_away,              # ← Aula 5
      saldo_defesa   = gs_medio_away - gs_medio_home,              # ← Aula 5
      dif_pontos     = pontos_cum_home - pontos_cum_away,          # ← novo
      dif_saldo_gols = saldo_gols_cum_home - saldo_gols_cum_away   # ← novo
    )
}

treino_f <- add_features_full(treino, ratings, ap_casa, ap_fora, team_games)
teste_f  <- add_features_full(teste, ratings, ap_casa, ap_fora, team_games)

treino_f |>
  select(home, away, saldo_forca, forma_gm_home, forma_gs_home,
         forma_gm_away, forma_gs_away, ap_casa, ap_fora,
         dif_pontos, dif_saldo_gols, home_win) |>
  head(5)
```

## A fórmula do modelo

```{r}
#| label: formula
formula_modelo <- home_win ~ saldo_forca + saldo_ataque + saldo_defesa +
  forma_gm_home + forma_gs_home + forma_gm_away + forma_gs_away +
  ap_casa + ap_fora + dif_pontos + dif_saldo_gols

# CV temporal (mesma janela deslizante da Aula 5)
set.seed(4815)
cv_folds <- sliding_window(treino_f, lookback = 90, assess_stop = 25, step = 20)

mset <- metric_set(roc_auc, mn_log_loss, accuracy)  # ← métricas no CV
```

Passamos de **1 feature** (Aula 5, baseline) para **11 features**. Os
modelos de árvores vão decidir quais importam.

# Bloco 2 — Árvores de Decisão

## A ideia: regras se/então

A Árvore de Decisão divide o espaço de dados em **regiões
ortogonais** por meio de perguntas binárias simples:

> *"O saldo de força é maior que 0.3?"*
> → Sim: *"A forma recente do mandante é maior que 1.5?"*
> → Não: *"O aproveitamento em casa é maior que 50%?"*

Cada **nó** faz uma pergunta; cada **folha** dá uma previsão
(probabilidade de vitória do mandante).

## Critérios de pureza: o quão "misturado" está o nó?

A árvore escolhe a pergunta que **mais reduz a impureza** do nó. Mas
o que é impureza? É simples: **quão misturado** está o nó.

::: columns
::: column
**Nó puro (impureza = 0)** ✅

10 vitórias, 0 derrotas → 100% de uma classe → a árvore para de
dividir. Decisão tomada!
:::

::: column
**Nó misturado (impureza máxima)** ⚠️

5 vitórias, 5 derrotas → 50/50 → máxima incerteza → a árvore **tenta
dividir de novo**
:::
:::

A árvore testa todas as perguntas possíveis e escolhe a que **mais
deixa o nó puro**. Dois critérios clássicos medem isso:

-   **Gini** (padrão do `rpart`) — mais simples, sem logaritmo
-   **Entropia** — mesma ideia, com logaritmo

::: fragment
Na prática, **Gini e Entropia produzem árvores quase idênticas**. O
Gini é o padrão por ser computacionalmente mais barato.
:::

## Gini vs. Entropia: diferença prática

```{r}
#| label: gini-entropy
#| echo: false
#| fig-height: 4.5
gini_entropy_plot <- tibble(p_sim = seq(0.001, 0.999, length.out = 300)) |>
  mutate(
    gini = 1 - p_sim^2 - (1 - p_sim)^2,
    entropia = -p_sim * log2(p_sim) - (1 - p_sim) * log2(1 - p_sim)
  ) |>
  pivot_longer(c(gini, entropia), names_to = "criterio", values_to = "valor") |>
  ggplot(aes(x = p_sim, y = valor, color = criterio,
             text = paste0(
               "P(vitória) = ", round(p_sim * 100, 1), "%",
               "\nImpureza = ", round(valor, 3)
             ))) +
  geom_line(linewidth = 1.2) +
  geom_vline(xintercept = 0.5, linetype = "dashed", color = "gray50") +
  labs(x = "P(vitória do mandante) no nó",
       y = "Impureza", color = "Critério") +
  theme_minimal()

ggplotly(gini_entropy_plot, tooltip = "text") |>
  layout(showlegend = TRUE)
```

As duas curvas têm formato quase idêntico — na prática, **Gini e
Entropia produzem árvores muito parecidas**. O Gini é o padrão do
`rpart` por ser computacionalmente mais barato (sem logaritmo).

## Prós e contras das árvores

::: columns
::: column
**Prós** ✅

-   **Interpretabilidade total** ("modelo caixa branca"): qualquer árvore
    pode ser desenhada e lida por um leigo
-   Captura **interações** automaticamente (sem precisar criar termos de
    multiplicação à mão)
-   Lida com **variáveis categóricas e numéricas** sem pré-processamento
-   Não assume nenhuma forma funcional (linear, quadrática...)
:::

::: column
**Contras** ❌

-   **Sobreajuste (*overfitting*)**: cresce até decorar o treino
-   **Instabilidade**: uma mudança em poucos jogos gera uma árvore
    completamente diferente
-   **Fronteiras ortogonais**: só divide em "degraus", nunca em
    diagonais suaves
-   Tende a **enviesar** para a classe majoritária se o dataset for
    desbalanceado
:::
:::

## Regularização: poda da árvore

A árvore sem controle cresce até cada folha ter 1 só jogo → **decora o
treino**. A solução é **regularizar** — exatamente como fizemos com o
Lasso na Aula 5, mas com hiperparâmetros diferentes:

| Hiperparâmetro | O que controla | Analogia com a Aula 5 |
|---|---|---|
| `cost_complexity` | Pedágio por folha extra — poda ramos que não valem a pena | O "lambda" do Lasso |
| `tree_depth` | Profundidade máxima — limita quantas perguntas em sequência | Limite de coeficientes não nulos |
| `min_n` | Mínimo de jogos por folha — evita generalizar de 2 casos | Tamanho mínimo de amostra |

::: callout-note
**Conexão com a Aula 5:** assim como o Lasso "cortava" coeficientes
desnecessários, a poda **corta ramos que não ajudam**. Árvore grande
demais = decora o treino (*overfit*); poda forte demais = simplão demais
(*underfit*). O ponto ótimo está no meio.
:::

## Ajustando e tunando a árvore

```{r}
#| label: tree-tune
tree_spec <- decision_tree(
  cost_complexity = tune(),     # ← pedágio por folha (a "poda")
  tree_depth = tune(),          # ← profundidade máxima
  min_n = tune()                # ← mínimo de jogos por folha
) |>
  set_engine("rpart") |>        # ← implementação CART clássica
  set_mode("classification")

tree_wf <- workflow() |>
  add_model(tree_spec) |>
  add_formula(formula_modelo)

tree_grid <- grid_regular(      # ← 3 valores × 3 × 3 = 27 combinações
  cost_complexity(range = c(-4, -1)),   # ← 0.0001 a 0.1
  tree_depth(range = c(2, 8)),         # ← profundidade 2 a 8
  min_n(range = c(5, 30)),             # ← 5 a 30 jogos por folha
  levels = 3
)

res_tree <- tune_grid(tree_wf, resamples = cv_folds,
                      grid = tree_grid, metrics = mset)
```

## O melhor ponto de poda

```{r}
#| label: tree-autoplot
#| echo: false
#| fig-height: 4.5
autoplot(res_tree, metric = "roc_auc") +
  labs(title = "Perfil da árvore: AUROC por combinação de hiperparâmetros")
```

Leitura: árvores muito profundas (`tree_depth = 8`) com poda fraca
(`cost_complexity` baixo) sobreajustam. O ponto ótimo fica no
**equilíbrio**: profundidade moderada + poda que corta o excesso.

## A árvore na tela: o momento "caixa branca"

```{r}
#| label: tree-viz
# Árvore simples para visualização (profundidade 3 = legível em slide)
tree_viz_spec <- decision_tree(tree_depth = 3, min_n = 15) |>
  set_engine("rpart") |>
  set_mode("classification")

tree_viz_fit <- workflow() |>
  add_model(tree_viz_spec) |>
  add_formula(formula_modelo) |>
  fit(data = treino_f)

tree_viz_fit |> extract_fit_engine() |> rpart.plot(extra = 104)
```

## Como ler a árvore

Cada nó mostra:

1.  **A regra de divisão** (ex: `dif_pontos >= 5.5`)
2.  **A previsão** (sim/nao) e a **probabilidade** no nó
3.  **A proporção** de jogos no nó

::: fragment
-   A **primeira pergunta** é a que mais reduz a impureza → é a
    **feature mais importante** na visão da árvore
-   Cada ramo cria uma **região** do espaço de dados
-   As folhas dão a previsão final — é só seguir o caminho!
:::

## Avaliando a árvore no teste

```{r}
#| label: tree-final
best_tree <- select_best(res_tree, metric = "roc_auc")   # ← melhor combo do CV

tree_final <- finalize_workflow(tree_wf, best_tree) |>    # ← trava os hiperparâmetros
  fit(data = treino_f)                                     # ← re-treina com TODO o treino

pred_tree <- predict(tree_final, teste_f, type = "prob") |>
  bind_cols(predict(tree_final, teste_f, type = "class")) |>
  bind_cols(teste_f)

roc_auc(pred_tree, truth = home_win, .pred_sim)
mn_log_loss(pred_tree, truth = home_win, .pred_sim)
f_meas(pred_tree, truth = home_win, estimate = .pred_class)
kap(pred_tree, truth = home_win, estimate = .pred_class)
```

::: fragment
A árvore já supera o baseline da Aula 5 — mesmo sem ensembles. Mas
ela é **instável**: com outra semente, poderia ser bem diferente.
:::

## Curva ROC: acertos vs. alarmes falsos

A **Curva ROC** mostra como o modelo se sai em **diferentes pontos de
corte** (thresholds):

- **Eixo X (FPR):** quantos jogos o modelo "chutou vitória" e errou —
  *alarme falso*
- **Eixo Y (TPR):** quantas vitórias reais o modelo acertou —
  *sensibilidade*
- A linha tracejada é o "chute aleatório" (50/50). Quanto **mais para o
  canto superior esquerdo**, melhor o modelo

::: fragment
**Use o controle deslizante** abaixo para variar o threshold e ver como
sensibilidade e alarme falso mudam juntos!
:::

Primeiro, a **matriz de confusão** mostra quantos jogos o modelo acertou
e errou no ponto de corte padrão (50%):

```{r}
#| label: cm-tree
#| echo: false
#| fig-height: 4
# Matriz de confusão como heatmap interativo
cm_tree_data <- pred_tree |>
  count(home_win, .pred_class) |>
  rename(Real = home_win, Previsto = .pred_class, n = n)

cm_tree_plot <- ggplot(cm_tree_data, aes(x = Previsto, y = Real, fill = n,
                                         text = paste0("Real: ", Real,
                                                       "\nPrevisto: ", Previsto,
                                                       "\nJogos: ", n))) +
  geom_tile(color = "white", linewidth = 2) +
  geom_text(aes(label = n), size = 8) +
  scale_fill_gradient(low = "#f0f0f0", high = "steelblue") +
  labs(title = "Matriz de confusão — Árvore de Decisão") +
  theme_minimal() +
  theme(legend.position = "none")

ggplotly(cm_tree_plot, tooltip = "text")
```

```{r}
#| label: roc-tree
#| fig-height: 5
# Função reutilizável: plota ROC interativa com ponto animado
plot_roc_interativo <- function(pred_df, model_name) {
  roc_data <- roc_curve(pred_df, truth = home_win, .pred_sim) |>
    filter(!is.na(.threshold), is.finite(.threshold))

  # Limita os frames para uma animação mais fluida (~40 pontos)
  if (nrow(roc_data) > 40) {
    idx <- as.integer(round(seq(1, nrow(roc_data), length.out = 40)))
    roc_data <- roc_data[idx, ]
  }

  plot_ly(
    data = roc_data,
    x = ~1 - specificity,
    y = ~sensitivity,
    type = 'scatter',
    mode = 'lines',
    line = list(color = 'steelblue', width = 3),
    showlegend = FALSE
  ) |>
    add_trace(
      data = roc_data,
      x = ~1 - specificity,
      y = ~sensitivity,
      frame = ~.threshold,
      type = 'scatter',
      mode = 'markers',
      marker = list(size = 14, color = 'red',
                    line = list(color = 'white', width = 2)),
      text = ~paste0(
        "Threshold: ", round(.threshold, 3),
        "<br>TPR (Sensibilidade): ", round(sensitivity, 3),
        "<br>FPR (Alarme falso): ", round(1 - specificity, 3)
      ),
      hoverinfo = 'text',
      showlegend = FALSE
    ) |>
    layout(
      title = paste0("Curva ROC interativa — ", model_name),
      xaxis = list(title = "FPR (alarme falso)", range = c(0, 1)),
      yaxis = list(title = "TPR (sensibilidade)", range = c(0, 1)),
      showlegend = FALSE,
      shapes = list(
        list(type = 'line', x0 = 0, y0 = 0, x1 = 1, y1 = 1,
             line = list(dash = 'dash', color = 'gray', width = 1))
      )
    )
}

plot_roc_interativo(pred_tree, "Árvore de Decisão")
```

# Bloco 3 — Random Forest

## A sabedoria das multidões

Uma árvore é como **um único torcedor opinando**: pode acertar muito ou
errar feio, dependendo do que viu. A **Floresta Aleatória** agrega a
opinião de **centenas de árvores independentes**:

> *"Se você pedir para 500 pessoas diferentes palpitarem no
> Brasileirão, a média dos palpites será melhor que qualquer palpite
> individual."*

Isso é **ensemble learning**: combinar modelos fracos (árvores
individuais) para produzir um modelo forte.

::: callout-note
## Referência: Géron, Cap. 7

A intuição é a mesma de pedir palpites a várias pessoas: se cada um
vê **informação diferente**, a média dos palpites é melhor que qualquer
palpite individual. Mais árvores = mais estabilidade. O segredo é
garantir que elas sejam **suficientemente diferentes** entre si.
:::

## Bagging: amostragem com reposição

Como garantir que as 500 árvores sejam diferentes? Com **aleatoriedade
dupla**:

1.  **Bagging** (*Bootstrap Aggregating*): cada árvore treina numa
    **amostra com reposição** do treino (\~63% dos jogos únicos, 37%
    repetidos). Jogos que ficam de fora são os **OOB** (*Out-of-Bag*) —
    servem como validação embutida.

2.  **Aleatoriedade nas features (*mtry*)**: a cada divisão, a árvore só
    considera **algumas das 11 features** para escolher a melhor pergunta.
    Se `mtry = 11`, todas as features competem. Se `mtry = 3`, só 3
    sorteadas
    por nó.

::: fragment
O `mtry` baixo **força diversidade**: impede que todas as árvores
escolham a mesma feature dominante (ex: `saldo_forca`) no topo.
:::

## Hiperparâmetros do Random Forest

| Hiperparâmetro | O que controla | Valor típico |
|---|---|---|
| `trees` | Número de árvores na floresta | 500 (fixo) |
| `mtry` | Features sorteadas por divisão | tunar (2 a 8) |
| `min_n` | Mínimo de jogos por folha | tunar (5 a 20) |

::: callout-tip
**Por que fixar `trees = 500`?** Mais árvores **nunca prejudicam** o
desempenho (só estabilizam) — o custo é tempo de treino. 500 é o ponto
onde o ganho marginal é desprezível. O que importa tunar é `mtry` e
`min_n`.
:::

## Ajustando o Random Forest

```{r}
#| label: rf-tune
rf_spec <- rand_forest(
  mtry = tune(),            # ← features sorteadas por divisão
  trees = 500,              # ← fixo: mais árvores não faz mal
  min_n = tune()            # ← mínimo de jogos por folha
) |>
  set_engine("ranger", importance = "impurity") |>  # ← calcula importância
  set_mode("classification")

rf_wf <- workflow() |>
  add_model(rf_spec) |>
  add_formula(formula_modelo)

rf_grid <- grid_regular(     # ← 3 × 3 = 9 combinações
  mtry(range = c(2, 8)),     # ← 2 a 8 features por divisão
  min_n(range = c(5, 20)),   # ← 5 a 20 jogos por folha
  levels = 3
)

res_rf <- tune_grid(rf_wf, resamples = cv_folds,
                    grid = rf_grid, metrics = mset)
```

## Resultado do tuning: o melhor `mtry`

```{r}
#| label: rf-autoplot
#| echo: false
#| fig-height: 4.5
autoplot(res_rf, metric = "roc_auc") +
  labs(title = "Random Forest: AUROC por mtry e min_n")
```

## Feature importance: a pergunta do dia

```{r}
#| label: rf-vip
#| fig-height: 5
best_rf <- select_best(res_rf, metric = "roc_auc")

rf_final <- finalize_workflow(rf_wf, best_rf) |>
  fit(data = treino_f)

# Importância: o ranger armazena em $variable.importance
rf_engine <- rf_final |> extract_fit_engine()
imp_rf <- enframe(rf_engine$variable.importance, "feature", "importance") |>
  mutate(feature = fct_reorder(feature, importance))

rf_vip_plot <- ggplot(imp_rf, aes(x = feature, y = importance,
                                  text = paste0(feature, ": ", round(importance, 1)))) +
  geom_col(fill = "steelblue") +
  coord_flip() +
  labs(title = "Importância das variáveis — Random Forest",
       x = NULL, y = "Redução de impureza (Gini)") +
  theme_minimal()

ggplotly(rf_vip_plot, tooltip = "text")
```

## Lendo a importância

O gráfico mostra **quanto cada feature reduziu a impureza** em média,
por todas as 500 árvores:

::: fragment
-   As **features do topo** são as que mais aparecem nas divisões
    importantes — o modelo "confia" nelas
-   As **features do rodapé** mal contribuíram — a árvore quase nunca as
    escolheu
-   **Resposta da pergunta do dia:** compare `forma_gm_home` (momento
    recente) com `ap_casa` (mando de campo) — qual pesa mais?
:::

## Avaliando o Random Forest no teste

```{r}
#| label: rf-eval
pred_rf <- predict(rf_final, teste_f, type = "prob") |>
  bind_cols(predict(rf_final, teste_f, type = "class")) |>
  bind_cols(teste_f)

roc_auc(pred_rf, truth = home_win, .pred_sim)
mn_log_loss(pred_rf, truth = home_win, .pred_sim)
f_meas(pred_rf, truth = home_win, estimate = .pred_class)
kap(pred_rf, truth = home_win, estimate = .pred_class)
```

::: fragment
A Floresta reduz a variância → **AUROC sobe e Log-Loss cai** em relação
à árvore única. A estabilidade é a grande vantagem.
:::

## Curva ROC — Random Forest

```{r}
#| label: roc-rf
#| echo: false
#| fig-height: 5
plot_roc_interativo(pred_rf, "Random Forest")
```

# Bloco 4 — Gradient Boosting (XGBoost)

## Aprendizado sequencial

O **Gradient Boosting** muda a estratégia: em vez de árvores
independentes (como no Random Forest), cada nova árvore é treinada para
**corrigir os erros residuais** das anteriores.

```
Árvore 1: prevê P(vitória)        →  resíduo = real - P
Árvore 2: prevê o resíduo         →  P atualizada = P + passo × resíduo
Árvore 3: prevê o NOVO resíduo    →  P atualizada de novo
...e assim por diante
```

| Conceito | O que é |
|---|---|
| **Resíduo** | O que o modelo atual ainda não consegue prever (real - previsto) |
| **learn_rate** | Tamanho do passo: quanto do resíduo cada nova árvore adiciona |
| **Árvores fracas** | Cada árvore é rasa (depth 3), sozinha é péssima — mas em conjunto, poderosas |

## Como difere do Random Forest

::: columns
::: column
**Random Forest** 🌳🌳🌳

-   Árvores **independentes** (paralelo)
-   Cada uma vê uma amostra diferente
-   Agrega por **votação/média**
-   Reduz **variância**
-   Hiperparâmetro chave: `mtry`
:::

::: column
**Gradient Boosting** 🌳→🌳→🌳

-   Árvores **sequenciais** (cada uma corrige a anterior)
-   Cada uma vê os **resíduos**
-   Agrega por **soma ponderada**
-   Reduz **viés** (aprende com os erros)
-   Hiperparâmetros chave: `learn_rate`, `trees`
:::
:::

::: callout-note
**Menção a LightGBM e CatBoost:** existem outras implementações de
boosting (LightGBM usa binning de features para acelerar; CatBoost lida
com categóricas nativamente). Em R, o `xgboost` é o motor mais maduro e
integrado ao `tidymodels`.
:::

## Hiperparâmetros do XGBoost

| Hiperparâmetro | O que controla | Valor típico |
|---|---|---|
| `learn_rate` | Quanto do erro cada árvore corrige (passo do aprendizado) | 0.001 a 0.1 |
| `trees` | Número de árvores sequenciais | 50 a 300 |
| `tree_depth` | Profundidade de cada árvore fraca | 3 (fixo) |

::: callout-tip
**Intuição do `learn_rate`:** valor baixo = aprende devagar (precisa de
mais árvores, mas comete menos *overfit*). Valor alto = aprende rápido,
mas pode "passar do ponto". O ideal é **passo pequeno + muitas árvores**.
:::

## Ajustando o XGBoost

```{r}
#| label: xgb-tune
xgb_spec <- boost_tree(
  trees = tune(),            # ← nº de árvores sequenciais
  tree_depth = 3,            # ← fixo: árvores fracas (rasas)
  learn_rate = tune()        # ← taxa de aprendizado (η)
) |>
  set_engine("xgboost") |>
  set_mode("classification")

xgb_wf <- workflow() |>
  add_model(xgb_spec) |>
  add_formula(formula_modelo)

xgb_grid <- grid_regular(     # ← 3 × 3 = 9 combinações
  learn_rate(range = c(-3, -1)),  # ← 0.001 a 0.1
  trees(range = c(50, 300)),     # ← 50 a 300 árvores
  levels = 3
)

res_xgb <- tune_grid(xgb_wf, resamples = cv_folds,
                     grid = xgb_grid, metrics = mset)
```

## Avaliando o XGBoost no teste

```{r}
#| label: xgb-final
best_xgb <- select_best(res_xgb, metric = "roc_auc")

xgb_final <- finalize_workflow(xgb_wf, best_xgb) |>
  fit(data = treino_f)

pred_xgb <- predict(xgb_final, teste_f, type = "prob") |>
  bind_cols(predict(xgb_final, teste_f, type = "class")) |>
  bind_cols(teste_f)

roc_auc(pred_xgb, truth = home_win, .pred_sim)
mn_log_loss(pred_xgb, truth = home_win, .pred_sim)
f_meas(pred_xgb, truth = home_win, estimate = .pred_class)
kap(pred_xgb, truth = home_win, estimate = .pred_class)
```

::: fragment
O XGBoost costuma entregar o **melhor AUROC** da turma — é o algoritmo
que domina as competições do Kaggle com dados tabulares.
:::

## Curva ROC — XGBoost

```{r}
#| label: roc-xgb
#| echo: false
#| fig-height: 5
plot_roc_interativo(pred_xgb, "XGBoost")
```

## Importância das variáveis no XGBoost

```{r}
#| label: xgb-vip
#| echo: false
#| fig-height: 4.5
# Importância: o xgboost armazena em xgb.importance() (coluna Gain)
xgb_engine <- xgb_final |> extract_fit_engine()

imp_xgb <- as_tibble(xgboost::xgb.importance(model = xgb_engine)) |>
  select(feature = Feature, importance = Gain) |>
  mutate(feature = fct_reorder(feature, importance))

xgb_vip_plot <- ggplot(imp_xgb, aes(x = feature, y = importance,
                                    text = paste0(feature, ": ", round(importance, 3)))) +
  geom_col(fill = "steelblue") +
  coord_flip() +
  labs(title = "Importância das variáveis — XGBoost",
       x = NULL, y = "Ganho (redução da função de perda)") +
  theme_minimal()

ggplotly(xgb_vip_plot, tooltip = "text")
```

::: fragment
Compare com o gráfico do Random Forest: as features importantes mudam?
O XGBoost mede importância pelo **ganho** (quanto cada feature reduziu
a função de perda), enquanto o RF mede pela **impureza**.
:::

# Bloco 5 — Comparação Final

## Tabela comparativa: todos os modelos

Para fechar os supervisionados, comparamos **4 modelos** nas **mesmas 11
features**, **mesmo split temporal** e **mesmo teste**:

```{r}
#| label: comparacao
# Regressão Logística (da Aula 5, agora com 11 features)
lr_spec <- logistic_reg() |> set_engine("glm")
lr_fit <- workflow() |> add_model(lr_spec) |> add_formula(formula_modelo) |>
  fit(data = treino_f)

# Função que avalia um modelo no teste
avaliar <- function(modelo, dados) {
  pred <- predict(modelo, new_data = dados, type = "prob") |>
    bind_cols(predict(modelo, new_data = dados, type = "class")) |>
    bind_cols(dados)
  bind_rows(
    roc_auc(pred, truth = home_win, .pred_sim),
    f_meas(pred, truth = home_win, estimate = .pred_class),
    kap(pred, truth = home_win, estimate = .pred_class),
    mn_log_loss(pred, truth = home_win, .pred_sim),
    accuracy(pred, truth = home_win, estimate = .pred_class)
  ) |>
    select(.metric, .estimate)
}

# Coleta resultados
resultados <- bind_rows(
  avaliar(lr_fit, teste_f)     |> mutate(modelo = "Reg. Logística"),
  avaliar(tree_final, teste_f) |> mutate(modelo = "Árvore"),
  avaliar(rf_final, teste_f)   |> mutate(modelo = "Random Forest"),
  avaliar(xgb_final, teste_f)  |> mutate(modelo = "XGBoost")
) |>
  select(modelo, .metric, .estimate) |>
  pivot_wider(names_from = .metric, values_from = .estimate) |>
  rename(AUROC = roc_auc, `F1` = f_meas, Kappa = kap,
         `Log-Loss` = mn_log_loss, Acurácia = accuracy) |>
  arrange(desc(AUROC))

knitr::kable(resultados, digits = 3)
```

## Gráfico: AUROC e F1 lado a lado

```{r}
#| label: comparacao-plot
#| echo: false
#| fig-height: 5
comp_plot <- resultados |>
  select(modelo, AUROC, F1) |>
  pivot_longer(c(AUROC, F1), names_to = "metrica", values_to = "valor") |>
  mutate(modelo = fct_reorder(modelo, valor, .desc = TRUE)) |>
  ggplot(aes(x = modelo, y = valor, fill = metrica,
             text = paste0(modelo, " — ", metrica, ": ", sprintf("%.3f", valor)))) +
  geom_col(position = "dodge", width = 0.6) +
  geom_text(aes(label = sprintf("%.3f", valor)),
            position = position_dodge(0.6), vjust = -0.3, size = 3) +
  scale_y_continuous(limits = c(0, 1)) +
  labs(x = NULL, y = "Valor", fill = "Métrica",
       title = "Comparação de modelos no teste (Brasileirão 2026)") +
  theme_minimal() +
  theme(axis.text.x = element_text(angle = 20, hjust = 1))

ggplotly(comp_plot, tooltip = "text")
```

## Todas as curvas ROC juntas

```{r}
#| label: roc-comparacao
#| echo: false
#| fig-height: 5.5
roc_all <- bind_rows(
  roc_curve(pred_tree, truth = home_win, .pred_sim) |> mutate(modelo = "Árvore"),
  roc_curve(pred_rf,   truth = home_win, .pred_sim) |> mutate(modelo = "Random Forest"),
  roc_curve(pred_xgb,  truth = home_win, .pred_sim) |> mutate(modelo = "XGBoost")
) |> select(modelo, .threshold, sensitivity, specificity)

plot_ly(
  data = roc_all,
  x = ~1 - specificity,
  y = ~sensitivity,
  color = ~modelo,
  type = 'scatter',
  mode = 'lines',
  line = list(width = 2.5),
  text = ~paste0(modelo, " — Threshold: ", round(.threshold, 3)),
  hoverinfo = 'text'
) |>
  layout(
    title = "Curvas ROC — todos os modelos no teste",
    xaxis = list(title = "FPR (alarme falso)", range = c(0, 1)),
    yaxis = list(title = "TPR (sensibilidade)", range = c(0, 1)),
    legend = list(x = 0.7, y = 0.1),
    shapes = list(
      list(type = 'line', x0 = 0, y0 = 0, x1 = 1, y1 = 1,
           line = list(dash = 'dash', color = 'gray', width = 1))
    )
  )
```

::: fragment
Passe o mouse sobre cada curva para ver o threshold. A curva **mais
 próxima do canto superior esquerdo** é o melhor modelo.
:::

## Quando usar cada modelo?

| Critério | Reg. Logística | Árvore | Random Forest | XGBoost |
|---|---|---|---|---|
| **Interpretabilidade** | ⭐⭐⭐ coeficientes | ⭐⭐⭐⭐ árvore visual | ⭐⭐ importância | ⭐⭐ importância |
| **Performance** | ⭐⭐ baseline | ⭐⭐⭐ | ⭐⭐⭐⭐ | ⭐⭐⭐⭐⭐ |
| **Estabilidade** | ⭐⭐⭐⭐ | ⭐⭐ instável | ⭐⭐⭐⭐ | ⭐⭐⭐ |
| **Velocidade treino** | ⭐⭐⭐⭐⭐ instantâneo | ⭐⭐⭐⭐ rápido | ⭐⭐⭐ ok | ⭐⭐ depende |
| **Lida com não linear** | ❌ | ✅ | ✅ | ✅ |
| **Probabilidades calibradas** | ⭐⭐⭐⭐⭐ | ⭐⭐ | ⭐⭐⭐ | ⭐⭐⭐ |

::: callout-tip
**Regra de bolso:**

-   Precisa **explicar** para gestão/cliente? → Reg. Logística ou
    Árvore
-   Precisa do **melhor resultado possível**? → XGBoost
-   Quer **estabilidade sem muito ajuste**? → Random Forest
:::

# Fechamento

## Resumo: o ciclo dos modelos supervisionados

| Aula | Modelo | O que aprendeu |
|---|---|---|
| 3 | Regressão Linear | Pipeline `tidymodels`, treino/teste, MSE/R² |
| 3–4 | Lasso / Ridge | Regularização, viés-variância, CV temporal |
| 5 | Regressão Logística | Classificação, sigmoide, Log-Loss, ROC |
| 5 | Métricas de classificação | Acurácia, Precisão, Recall, F1, Kappa |
| **6** | **Árvores de Decisão** | **CART, Gini/Entropia, poda, caixa branca** |
| **6** | **Random Forest** | **Bagging, ensemble, feature importance** |
| **6** | **XGBoost** | **Boosting sequencial, learn_rate, residuais** |

::: fragment
Os modelos **lineares** (Aula 5) são **interpretabilidade pura** mas
limitam-se a fronteiras retas. Os **modelos de árvores** (Aula 6)
aprendem fronteiras complexas e capturam interações — ao custo de
perder a simplicidade da leitura de coeficientes.
:::

## Bônus: prevendo o futuro

```{r}
#| label: futuro
# Para jogos futuros, usamos a forma mais recente de cada time
ultima_forma <- team_games |>
  group_by(time) |>
  slice_max(date, n = 1) |>                    # ← último jogo de cada time
  ungroup() |>
  select(time, forma_gm, forma_gs, pontos_cum, saldo_gols_cum)

futuro <- brasileirao_2026 |>
  filter(score == "x") |>                      # ← jogos que ainda vão acontecer
  left_join(ratings, by = c("home" = "time")) |>
  rename_with(~ paste0(.x, "_home"), c(aproveitamento, gm_medio, gs_medio)) |>
  left_join(ratings, by = c("away" = "time")) |>
  rename_with(~ paste0(.x, "_away"), c(aproveitamento, gm_medio, gs_medio)) |>
  left_join(ap_casa, by = c("home" = "time")) |>
  left_join(ap_fora, by = c("away" = "time")) |>
  left_join(ultima_forma, by = c("home" = "time")) |>
  rename(forma_gm_home = forma_gm, forma_gs_home = forma_gs,
         pontos_cum_home = pontos_cum, saldo_gols_cum_home = saldo_gols_cum) |>
  left_join(ultima_forma, by = c("away" = "time")) |>
  rename(forma_gm_away = forma_gm, forma_gs_away = forma_gs,
         pontos_cum_away = pontos_cum, saldo_gols_cum_away = saldo_gols_cum) |>
  mutate(
    saldo_forca    = aproveitamento_home - aproveitamento_away,
    saldo_ataque   = gm_medio_home - gm_medio_away,
    saldo_defesa   = gs_medio_away - gs_medio_home,
    dif_pontos     = pontos_cum_home - pontos_cum_away,
    dif_saldo_gols = saldo_gols_cum_home - saldo_gols_cum_away
  )

# Previsão com o melhor modelo (XGBoost)
predict(xgb_final, new_data = futuro, type = "prob") |>
  bind_cols(futuro) |>
  select(date, home, away, .pred_sim) |>
  arrange(desc(.pred_sim)) |>
  head(10)
```

::: callout-warning
Mesmas limitações da Aula 5: ratings congelados no treino, forma
recente aproximada (último jogo disponível), modelo binário sem empates.
É uma **projeção didática**.
:::

## Ponte para a Aula 7

O **Aprendizado Supervisionado** está encerrado:

-   **Regressão:** prever um número contínuo (preço, gols)
-   **Classificação:** prever uma categoria (vitória/derrota, sim/nao)

Mas e quando **não há rótulo**? Quando não sabemos quem "vence" ou
"perde"?

> **Aula 7 — Aprendizado Não Supervisionado:**
> Clusterização (agrupar times por perfil de jogo) e PCA (reduzir 11
> features em 2 eixos para visualizar).

Até lá! 🎯

## Resumo da aula

1.  **Engenharia de atributos** transforma conhecimento de domínio em
    features → o cientista agrega mais valor aqui que no algoritmo
2.  **Árvore de Decisão** = regras se/então, caixa branca, mas instável
    e propensa a overfitting → precisa de poda (`cost_complexity`)
3.  **Random Forest** = centenas de árvores independentes → reduz
    variância, estabiliza, e entrega **feature importance**
4.  **Gradient Boosting (XGBoost)** = árvores sequenciais que corrigem
    resíduos → reduz viés, geralmente o mais performático
5.  **A comparação é justa** só quando todos usam o mesmo split, as
    mesmas features e o mesmo teste
6.  **Não existe modelo universalmente melhor** — a escolha depende de
    interpretabilidade, performance, estabilidade e custo computacional
